臺灣板橋地方法院刑事判決　　　　　　　99年度易字第3612號
公　訴　人　臺灣板橋地方法院檢察署檢察官
被　　　告　李　有
上列被告因詐欺案件，經檢察官提起公訴（99年度調偵字第2309
號），本院判決如下：
    主      文
李有無罪。
    理      由
一、公訴意旨略以：被告李有係址設臺北縣中和市○○街21巷4
    號「暐峻工程有限公司」（下稱暐峻公司）之負責人，明知
    其無支付工程款之真意，竟意圖為自己不法利益，於民國（
    下同）98年10月5 日，分別將其所承攬之位於臺北縣永和市
    ○○路151 巷8 號1 樓及臺北市○○路2 號4 樓、5 樓（應
    係5 樓、6 樓之誤繕）之裝潢工程中關於鐵工施作部分，轉
    包予舜筌企業有限公司（下稱舜筌公司）施作，雙方約定被
    告李有應分別就上開轉包工程，支付新臺幣（下同）41,500
    元、89,900元及162,560 元，共計293,960 元之工程款予舜
    筌公司。詎舜筌公司於98年12月間將上開工程施作完畢後，
    由該公司之代表人韋金輝前往上址及以電話聯繫方式向被告
    李有請求付款時，均聯繫無著，且發現暐峻公司自98年6 月
    1 日起即已停業，始知受騙。
二、按犯罪事實應依證據認定之，無證據不得認定犯罪事實；又
    不能證明被告犯罪者，應諭知無罪之判決，刑事訴訟法第15
    4 條第2 項、第301 條第1 項前段分別定有明文。又犯罪事
    實之認定，應憑真實之證據，倘證據是否真實尚欠明確，自
    難以擬制推測之方法，為其判斷之基礎；而認定犯罪事實之
    證據係指足以認定被告確有犯罪行為之積極證據而言，該項
    證據自須適合於被告犯罪事實之認定，始得採為斷罪資料（
    參照最高法院53年台上字第656 號、29年上字第3105號判例
    ）。且刑事訴訟上證明之資料，無論其為直接或間接證據，
    均須達於通常一般之人均不致有所懷疑，而得確信其為真實
    之程度，始得據為有罪之認定，若其關於被告是否犯罪之證
    明未能達此程度，而有合理懷疑之存在，致使無從形成有罪
    之確信，根據「罪證有疑，利於被告」之證據法則，即不得
    遽為不利被告之認定（參照最高法院76年台上字第4986號判
    例）。其以情況證據（即間接證據）斷罪時，尤須基於該證
    據在直接關係上所可證明之他項情況事實，本乎推理作用足
    以確證被告有罪，方為合法，不得徒憑主觀上之推想，將一
    般經驗上有利被告之其他合理情況逕予排除（參照最高法院
    32年上字第67號判例）；又告訴人之告訴，係以使被告受刑
    事訴追為目的，是其陳述是否與事實相符，仍應調查其他證
    據以資審認（參照最高法院52年台上字第1300號判例）。次
    按刑法第339 條第2 項之詐欺得利罪之成立，係以意圖為自
    己或第三人不法之所有（獲利），以詐術得財產上不法之利
    益或使第三人得之為要件，故須具備：(一)行為人有為自己或
    第三人取得財產上不法利益之主觀意圖。(二)行為人向被害人
    施用詐術。(三)被害人因其詐術而陷於錯誤，行為人因之取得
    財產上不法之利益或使第三人得之等三項構成要件始足當之
    ，苟欠缺其一，即無從成立該罪，此觀該法條規定自明。
三、公訴人認被告李有涉犯前開詐欺得利罪嫌，無非係以：（一
    ）被告於偵查中坦承將上開工程中關於鐵工施作部分轉包予
    舜筌公司，惟於舜筌公司完工後未能支付工程款。（二）舜
    筌公司之代表人韋金輝於檢察官偵查之證述。（三）估價單
    3 紙為其論斷依據。訊據被告坦承暐峻公司自98年6 月1 日
    停業，伊將上開工程中關於鐵工施作部分轉包予舜筌公司，
    惟於舜筌公司完工後未能支付工程款等情；惟矢口否認有何
    詐欺得利之犯行，辯稱：暐峻公司因欠稅遭停業後伊以個人
    名義去包熟客之工程，伊承包上開工程，因為工程延期遭扣
    款，所以係虧錢，伊拿到的工程款均用以支付工錢及材料錢
    ，舜筌公司沒找到伊，所以沒拿到錢，伊並無詐欺得利之犯
    意等語。
四、經查：
（一）證人楊玉琴於本院審理中證稱：「（被告是不是有叫妳出
      面跟韋金輝談工程款給付的事情？）後來有。」、「（他
      為什麼找妳出來談？）因為永和的這個工程是我朋友的。
      應該是98年附近在處理永和工程款的時候，他會找我的原
      因，就是工程是我朋友的，一些狀況我比較清楚，找我的
      原因可能是那段時間他碰到一些困難，他有來找我，請我
      幫忙過，所以他請我幫忙證明他那段時間的狀況。他那段
      時間好像是被倒一些帳，金融風暴那時候有些貨款收不回
      來，他的身體因為吃檳榔所以懷疑有口腔癌。那段期間我
      有借票幾十萬給他，他就是付一些工程款，所以他才會請
      我來作證。」、「（工程有完工嗎？）有完工，但是後來
      驗收有一點問題，所以有一些款項沒有付。」、「（被扣
      多少？）17萬。」、「（總工程款多少？）應該是105 萬
      左右。」（見本院100 年2 月15日審判筆錄）；另證人李
      瀛仁於本院證稱：「（是否認識在庭被告？）認識。」、
      「（什麼關係？）工作關係。我貼磁磚，他是統包。他把
      工程部分再轉包給我。」、「（本案的工程你是做哪一個
      ？）三個工程我都有做。」、「（你的部分，你什麼時候
      完工？）到最後沒有完工，五樓、六樓那裡沒有完工，永
      和路那裡有完工，但是有一些瑕疵，後來又去弄，現在弄
      得差不多了。」、「（景明路五樓、六樓為什麼沒有完工
      ？）那時候拖拖拉拉，據我所知我走的時候是沒有全部完
      工。」、「（是誰拖拖拉拉？）整個工程，六樓的部分，
      五樓正常。」、「（你有領到錢嗎？）分段領，都有領到
      。」、「（你總共領多少錢？）分段領，我的部分都有領
      到錢，三個工程總共拿到10萬。」、「（你所謂工程拖拖
      拉拉，是別人沒有做好，以致於你磁磚沒有辦法貼？）就
      是進度比較緩慢。」、「（是因為沒有錢所以沒有辦法做
      ？）是屋主的問題，好像錢沒有下來，所以工程就整個就
      慢了。」、「（這是誰跟你說是屋主錢沒有下來？）可能
      跟追加也有問題，追加就是他要多少，雙方沒有達到合意
      ，工程就停下來。」、「（你是什麼時候拿到錢？）我都
      分期拿，99年就全部拿完。我忘記是幾月的時候全部拿完
      ，因為我陸續都有做他的工作。」（見本院100 年2 月15
      日審判筆錄）；證人李大德於本院審中亦證稱：「（是否
      認識在庭被告？）認識。」、「（如何認識？）工作，他
      有工程轉包給我，我是負責水電。」、「（本案三件工程
      ，你負責哪部分？）永和路的水的部分。景明路那邊沒有
      。因為剛開始，所以叫我配水的。」、「（你的部分有完
      工嗎？）我水的部分有完工。」、「（有沒有領到錢？）
      有，因為時間很久，我記得是領到6 萬元。」、「（是他
      如期給你，還是你有去催討？）我沒有去催討，就是我做
      到哪個部分，他就把錢給我，因為我的金額不是很大，我
      們合作就是差不多做到哪裡，他錢就主動拿給我。」（見
      本院100 年2 月15日審判筆錄）。依上開證人所述，被告
      就本案所統包之工程，確因工程延期遭扣款，而其曾支付
      款項予下包，部分且係央請證人楊玉琴開票支付等情即非
      子虛。
（二）至於告訴人之代表人韋金輝雖於檢察官偵查中指稱伊完成
      被告所轉包之工程後，欲找被告請款無著，嗣於本院審理
      中證稱：「因為他是統包，我舜荃公司是他的下包，我做
      好了要跟他申請貨款的時候，他電話都不接了，那時候是
      98年年底到農曆年之間，我去他們公司找他，他都不接電
      話，我申請調解，被告也沒有來，所以我請律師告他。」
      、「（李有要你承包他的工程的時候，怎麼跟你說？）他
      說他有三件工程，做完一件就結清一件，等到我二件做好
      ，第三件因為找不到被告的人拿不到鑰匙，沒有辦法進去
      做一些零碎的工程，但是我門扇那些都已經做好在我公司
      裡面。後來他接到地檢署的傳票以後，才找楊玉琴小姐跟
      我說先部分還我，先給我現金5 萬和一張5 萬元未到期的
      支票，用來支付我的工程貨款。」、「（你何時去找被告
      算貨款？）第一件大約98年10月份左右完工，第二件大約
      在98年12月份完工，我在第一件和第二件都完工之後找他
      ，就找不到被告人。」、「（你有沒有聽說業主已經把工
      程款給被告？）上次在法院開庭的時候才知道。」、「（
      你知不知道被告的公司有登記歇業？）不知道，是要告的
      時候上網去查才知道他歇業。」、「（依據你現在所知，
      被告是不是從開始就存心騙你？）有這種感覺。但是我也
      是希望他有誠意出來跟我講，如果沒有錢，可以出來協調
      。」（見本院100 年2 月25日審判筆錄）。惟依其所述，
      僅足以證明被告將上開工程中關於鐵工施作部分轉包予舜
      筌公司，惟於舜筌公司完工後未能支付工程款一事，惟未
      能支付款項之原因本有諸端，尚難執之即推論被告於轉包
      之初，即有取得財產上不法利益之主觀意圖；而被告以個
      人之身分承包工程，亦屬被告合理之選擇，核與常情無違
      ，縱然於轉包之初未告知其原先所經營之暐峻公司遭停業
      一事，亦難認屬詐術之行使。
（三）綜上所述，被告所辯尚非無據，是其行為尚難遽認與刑法
      第339 條第2 項之詐欺得利罪之構成要件相符。
五、從而，公訴人認被告李有涉犯刑法第339 條第2 項之詐欺得
    利罪嫌，所為之舉證尚不足為被告有罪之認定；此外，本院
    復查無其他積極證據足資證明被告確有詐欺得利之犯行，依
    照前揭說明，即應為被告無罪之諭知。
據上論斷，應依刑事訴訟法第301 條第1 項前段，判決如主文。
本案經檢察官黃明絹到庭執行職務。
中    華    民    國    100   年    2     月    25    日
                  刑事第八庭  審判長法  官  陳鴻清
                                    法  官  劉安榕
                                    法  官  賴彥魁
以上正本證明與原本無異。
如不服本判決，應於收受送達後10日內附理由向本院提出上訴書
狀，上訴於臺灣高等法院。
                                    書記官  黃頌棻
中    華    民    國    100   年    2     月    25    日